臺灣臺南地方法院民事判決
110年度訴字第890號
原      告  蔡博丞
訴訟代理人  劉蓉蓉
被      告  蔡宗霖
上列當事人間請求返還土地所有權狀事件，本院於民國110年12
月9日言詞辯論終結，判決如下：
    主      文
被告應將如附表所示土地所有權狀返還原告。
訴訟費用由被告負擔。
    事實及理由
一、原告主張：其為如附表所示土地（下稱系爭土地）及所有權
    狀（下稱系爭所有權狀）所有權人，因系爭所有權狀遺失而
    於民國110年4月1日申請補發，嗣該補發申請遭地政機關駁
    回，原告始知被告擅自拿取占有系爭所有權狀，被告甚至假
    借原告代理人名義與仲介公司簽訂出售契約；被告經原告寄
    發存證信函催討，依然拒絕返還系爭所有權狀；被告雖抗辯
    係受原告委任出售系爭土地（下稱系爭委任契約），故有權
    占有系爭所有權狀，惟依民法第534條規定，系爭委任契約
    應有特別授權（即須以文字立據）才合法生效；即使最後仍
    認兩造間有系爭委任契約存在，原告亦已於110年3月間終止
    系爭委任契約，若仍認原告未於110年3月間終止系爭委任契
    約，原告則當庭為終止該委任契約之意思表示；不論最後如
    何認定，被告均已無權占有系爭所有權狀，爰依民法第767
    條規定提起本件訴訟等語。並聲明：如主文第1項所示。
二、被告則以：原告於107年取得系爭所有權狀後，即為便利爾
    後出售系爭土地，請託被告代為保管系爭所有權狀；原告竟
    於110年4月1日申請補發系爭土地所有權狀，又於110年4月4
    日故意陷害被告簽訂土地出售合約，自非允當；即使委託人
    有終止委任契約的權利，也因違反誠信原因而無效等語，資
    為抗辯。並聲明：原告之訴駁回。
三、兩造不爭執事實
　　系爭所有權狀由被告占有並交由仲介公司辦理土地買賣事宜
    。
四、兩造間爭執事項
　㈠原告依民法第767條規定請求被告返還系爭所有權狀，有無理
    由？
　㈡被告以受原告委任買賣系爭土地為由，主張有權占有系爭所
    有權狀，有無理由？
五、本院得心證理由
  ㈠所有人對於無權占有或侵奪其所有物者，得請求返還之；民
    法第767條第1項前段定有明文。土地所有權狀係地政機關發
    給所有權人之證明書，原告為系爭土地所有權人，有土地登
    記第一類謄本影本3份在卷可稽（見調解卷第19頁至第23頁
    ），自堪認定原告為系爭所有權狀所有權人。系爭所有權狀
    由被告占有並交由仲介公司辦理土地買賣事宜，為兩造所不
    爭執，同堪認定。如被告確係無權占有系爭所有權狀，為保
    護所有權人得行使其權利，原告當得依民法第767條第1項前
    段規定，請求被告返還系爭所有權狀。
  ㈡依據被告所提出對話紀錄：「2/16（被告）……台南市安南區
    安北段80.83.84……蔡博丞～願意授權予蔡宗霖為授權人～（原
    告）可」(見本院卷第49頁），被告辯稱已受原告委任授權
    處理系爭土地，尚非無據。原告雖辯稱：「我覺得被告沒有
    講清楚授權要處理的事項為何，到底是土地買賣或租賃都不
    清楚，沒辦法證明原告委任買賣系爭土地」（見本院卷第10
    0頁）云云，惟系爭土地為高價值積極財產，常人均知應審
    慎處理，原告為智識正常成年男子，自無不知權限範圍即貿
    然授權被告處理系爭土地之理。況依原告所提土地買賣授權
    書影本及對話內容截圖列印資料（見本院卷第29頁至第31頁
    ），亦可知出售系爭土地乃兩造長期討論事務，原告更無可
    能對此毫無所知。
  ㈢原告雖稱系爭委任契約應有特別授權，惟所謂特別委任係指
    以單項或數項事務個別委任，所謂概括委任係指就全部事務
    總括委任而言。例如：將營業全部事務委託處理即屬概括委
    任。系爭委任契約是由原告委任被告出賣系爭土地，係以單
    項事務為個別委任，故應屬特別委任無訛。原告雖又稱系爭
    委任契約應以文字立據，惟「在買賣不動產之情形，若所受
    委任之事務，僅為不動產買賣之債權行為，非為移轉或設定
    負擔之物權行為，縱受任人以自己名義為委任人買受不動產
    後，依委任之內容，須將該買受之不動產物權辦理移轉登記
    與委任人，仍無委任須以文字（書面）為之之限制」（參照
    最高法院96年度台上字第1150號民事判決），故就原告委任
    被告出售系爭土地（債權行為）而言，即使原告未以文字簽
    立授權書或書面契約，系爭委任契約仍合法生效。
  ㈣然該對話日期距110年4月1日已有相當時間，若原告確曾交付
    系爭所有權狀而委任被告出售系爭土地，又未於110年4月1
    日以前終止系爭委任契約，應無於110年4月1日申請補發系
    爭土地所有權狀之理（見調解卷第25頁），故原告稱其於11
    0年3月間已終止系爭委任契約，亦非無所憑據。本院當難僅
    憑上述對話紀錄，率認系爭委任契約迄今依然存在。系爭委
    任契約既已不存在，被告占有系爭所有權狀即屬無權占有狀
    態，原告應得請求返還之。被告雖另抗辯原告終止系爭委任
    契約因違反誠信原則而無效，惟委任契約是基於當事人間信
    任關係而成立，而信任關係是主觀的，若當事人信任感已有
    所動搖，依民法第549條規定，本得隨時終止。縱原告終止
    系爭委任契約不符合被告期待，亦不能遽認其終止委任契約
    違反誠信原則，故被告此部分抗辯容有誤會，應非可採。
六、綜上所述，被告無權占有系爭所有權狀，原告依民法第767
    條第1項前段之法律規定，請求被告返還系爭所有權狀，為
    有理由，應予准許。
七、本件事證已臻明確，兩造其餘攻擊防禦方法及所提證據，經
    本院斟酌後，核與判決結果不生影響，爰不逐項論述，併此
    敘明。
八、訴訟費用負擔之依據：民事訴訟法第78條。
中　　華　　民　　國　　110 　年　　12　　月　　30　　日
                  民事第一庭    法  官　陳谷鴻
以上正本證明與原本無異。
如不服本判決，應於判決送達後20日內，向本院提出上訴狀並表
明上訴理由，如於本判決宣示後送達前提起上訴者，應於判決送
達後20日內補提上訴理由書（須附繕本）。
如委任律師提起上訴者，應一併繳納上訴審裁判費（參照民事訴
訟法施行法第9條：上訴人有律師為訴訟代理人，或依書狀上之
記載可認其明知上訴要件有欠缺者，法院得不行民事訴訟法第44
2條第2項及第444條第1項但書之程序）。
中　　華　　民　　國　　111 　年　　1 　　月　　6 　　日
                               書記官   徐慧嵐
【附表】
編號 土地 所有權狀 1 臺南市○○區○○段000000000地號土地應有部分2分之1 ⒈登記日期：107年7月26日。 ⒉權狀字號：107安南所土字第013897號。 ⒊權利範圍：2分之1。 2 臺南市○○區○○段000000000地號土地應有部分2分之1 ⒈登記日期：107年7月26日。 ⒉權狀字號：107安南所土字第013899號。 ⒊權利範圍：2分之1。 3 臺南市○○區○○段000000000地號土地應有部分2分之1 ⒈登記日期：107年7月26日。 ⒉權狀字號：107安南所土字第013901號。 ⒊權利範圍：2分之1。